臺北高等行政法院判決
　　　　　　　　　　　　　　　　　　 96年度訴字第00152號
　　　　　　　　　　　　　　　.
原　　　告　甲○○
　　　　　　乙○○
　　　　　　協禧電機股份有限公司
代　表　人　丙○○
被　　　告　經濟部智慧財產局
代　表　人　蔡練生（局長）住同上
訴訟代理人　戊○○
參　加　人　丁○○
訴訟代理人　陳啟舜　律師（兼送達代收人）
複代理人　　錢師風　律師
上列當事人間因新型專利舉發事件，原告不服經濟部中華民國95
年11月9日經訴字第09506181130號訴願決定，提起行政訴訟，經
本院命參加人獨立參加訴訟。本院判決如下：
    主  文
原告之訴駁回
訴訟費用由原告負擔。
    事  實
一、事實概要：
    緣原告前於民國（下同）90年4 月18日以「前傾式電腦軸流
    式風扇之結構」（下稱系爭專利）向被告申請新型專利，經
    被告編為第00000000號審查，原告復於91年6 月28日修正專
    利說明書及申請專利範圍，案經被告審查，准予專利，並於
    公告期滿後，發給新型第208319號專利證書。嗣參加人以其
    違反核准時專利法第98條第1 項第1 款及第2 項規定，對之
    提起舉發，案經被告審查，於95年6 月2 日以（95）智專三
    （二）04059 字第09520421860 號專利舉發審定書為「舉發
    成立，應撤銷專利權」之處分。原告不服，提起訴願，經遭
    駁回，遂向本院提起行政訴訟。
二、兩造聲明：
  (一)原告聲明：
    1.訴願決定及原處分均撤銷，並另為適法之處分。
    2.訴訟費用由被告負擔。
  (二)被告聲明：
    1.駁回原告之訴。
    2.訴訟費用由原告負擔。
  (三)參加人聲明：
    1.駁回原告之訴。
    2.訴訟費用由原告負擔。
三、兩造之爭點：系爭案是否有違核准審定時專利法第98條第2
    項之規定，不符新型專利要件，而應予以撤銷？
  (一)原告主張之理由：
    1.按「稱新型者，謂物品形狀、構造或裝置之創作或改良」
      ，乃系爭專利核准審定時專利法第97條之明定，可知新型
      物品只需具備「創作」（即新穎性）或「改良」（即進步
      性）其中一要件即為系爭專利核准審定時專利法所稱之新
      型。再者，關於「新穎性」及「進步性」，同法第98條第
      1 項第1 款及第2 項亦規定「申請前已見於刊物或已公開
      使用者」、「新型係運用申請前既有之技術或知識，而為
      熟習該項技術者所能輕易完成且未能增進功效者」不得申
      請取得新型專利。一物品只要在申請前未見於刊物且未公
      開使用者，即具「新穎性」而可取得新型專利；另一物品
      只要非運用申請前既有之技術或知識，而為熟習該項技術
      者所不能輕易完成且具功效增進者，即具「進步性」而同
      樣可取得新型專利。系爭專利係經過被告嚴格審查後核准
      之新型專利，確實具備新型專利要件無誤，後雖遭參加人
      對系爭專利提起舉發，但其所附證據並無法證明系爭專利
      有違當時專利法之規定。
    2.就系爭專利之結構特徵與引證案作分別論述如下：系爭
      專利之申請專利範圍在於，提供一種前傾式電腦軸流式風
      扇之結構，該風扇之扇葉為軸心向外、向下傾斜一角度之
      設計，當風扇轉動時，藉此可使風集中吹至散熱座較熱的
      中央處，因中央部位係為最高溫之處，再藉由散熱片將風
      導出，以達到較佳的散熱效果。證據1 揭示有輪轂51的
      旋轉葉片55係為軸心向外，但其葉片向下傾斜之部分僅在
      葉片55尾端，且其傾斜角度不如系爭案明顯。此外，證據
      1 亦無揭露散熱座之部分。證據2 之葉輪葉片10之底部
      邊緣12係成形彎曲並與那輸送管道51之底部表面56的彎曲
      一致，葉輪葉片10之外面邊緣13係依循第二圖中顯示該殼
      體5 的外壁之內部面57，葉片10可能被考慮為有二個不同
      區域，一個基礎區域17以及一個傾斜區域18，該傾斜區域
      18係軸向偏移，並從該基礎區域，以一個向前軸流方向以
      及軸周圍地由該輪轂下面延伸。每個葉片的基礎區域係包
      含有一個一般三角形部分，該三角形之斜邊14係遠離該輪
      轂3 地向下傾斜，以便該三角形之斜邊14能更進一步遠離
      該葉輪2 中心軸21的頂端。此外，證據2 亦無散熱座部分
      。
    3.系爭專利不僅在葉片結構及散熱座部分與證據2 不同，且
      系爭專利更有證據2 所不及之散熱功效，故系爭專利不僅
      具有新穎性更兼具進步性，無核准審定時專利法第98條第
      2 項規定之情事。原告更在訴願理由中說明，依照證據2
      專利說明書所述，證據2 之葉片係單純為了配合上、下外
      殼50、55之U 形通道而設計，其目的係利用葉輪將空氣軸
      向吸入渠道35內，再經過U 形彎折向外流入輸送通道51中
      ，且其空氣流動方向即如證據2 第2 圖之箭頭7 與箭頭8
      所示，由此說明可以了解證據2 之葉片造型也就是因為要
      配合同為軸向設置但形成U 形彎折之渠道35及輸送通道51
      而設計成具有「一個基礎區域17以及一個傾斜區域18（由
      頂部邊緣11、底部邊緣12及外面邊緣所構成）」之葉片，
      而系爭專利之葉片則明顯無該「傾斜區域18」之結構，可
      見證據2 之葉片設計顯與系爭專利之葉片結構有極大差異
      ；其中，上述葉片形狀之描述並非原告單方面認定而已，
      就連參加人之中譯本亦云「第四圖係顯示第二圖之葉輪2
      的一個橫剖面圖，每個葉輪葉片10的底部邊緣12係成形彎
      曲並與那輸送管道51之底部表面56的彎曲一致，葉輪葉片
      10之外面邊緣13係依循第二圖中顯示該殼體5 的外壁之內
      部面57 ‧ ‧‧」，由此可見證據2 之葉片形狀及結構確
      實與系爭專利之葉片不同。且證據2 之葉片係用以將氣流
      由渠道35導引至反向的輸送通道51中，與系爭專利之葉片
      可將空氣集中於散熱座之作用及功效不同，進一步證明證
      據2 無法證明系爭專利不具新穎性及進步性無誤。惟被告
      根本未就系爭專利與證據2 做詳細比對，被告之審查方式
      實教原告難以認同。
  (二)被告主張之理由：
      由證據2 之專利說明書內文第3 欄第33行至第52行並配合
      證據2 之第4 圖與系爭專利第3 圖之圖式比較可知，證據
      2 之扇葉10的結構設計即相當於系爭專利之扇葉41為軸心
      向外、向下傾斜一角度之設計，又系爭專利其改良重點在
      於風扇之構造，系爭專利之風扇構造特徵既已揭露於證據
      2 中，證據2 自亦可轉用於系爭專利之散熱座結構上，且
      可達成相同之功效，故系爭專利為所屬風扇領域中具有通
      常知識者運用證據2 已公開之既有技術所能輕易完成者，
      且無功效之增進，自不具進步性。
  (三)參加人主張之理由：
    1.申請專利之新型，基本上應滿足以下三項要件，始有取得
      新型專利之可能性。一、產業上利用性：此即具有核准時
      專利法第98條第1 項規定之「可供產業上利用」。二、新
      穎性：即不具有核准時專利法第98條第1 項第1 款至第2
      款規定之情事之一。三、進步性：即不具有核准時專利法
      第98條第2 項規定之情形。三項要件，缺一不可。是原告
      主張系爭專利只需具備「新穎性」或「進步性」其中一要
      件即為系爭專利核准審定時專利法所稱之新型，顯係誤解
      。
    2.被告於原處分理由第（五）點，已明確指出：「可知證據
      2之扇葉10 的結構設計即相當於系爭專利之扇葉41為軸心
      向外、向下傾斜一角度之設計，雖其並無揭露系爭專利之
      散熱座部分，無法證明系爭專利不具新穎性；惟證據2 與
      系爭專利為相同之技術領域，其自然亦可轉用於系爭專利
      之散熱座結構上，屬熟悉該項技術者所能輕易完成，無任
      何功效增進，故證據2 可證明系爭專利不具進步性。」核
      被告上述審定理由，已就證據2 與系爭專利之技術內容詳
      予比對，並指明證據2 無法證明系爭專利不具新穎性，應
      可證明系爭專利不具進步性。因此，原告指稱被告未就系
      爭專利與證據2 做詳細比對云云，顯非事實。
    3.系爭專利申請專利範圍第1 項之技術內容為：「一種前傾
      式電腦軸流式風扇之結構，該風扇之扇葉為軸心向外，向
      下傾斜一角度之設計，當風扇轉動時，藉此可使風集中吹
      至散熱座較熱的中央處，因中央部位係為最高溫之處，再
      藉由散熱片將風導出，以達到較佳的散熱效果」。證據2
      說明書第3 欄第33行至第52行揭示：「第4 圖係顯示第2
      圖之葉輪2 的一個橫剖面圖，每個葉輪葉片10的底部邊緣
      12係成形彎曲並與那輸送通道51之底部表面56的彎曲一致
      ，葉輪葉片10之外面邊緣13係依循第2 圖中顯示該殼體5
      的外壁之內部面57，葉片10可能被考慮為有二個不同區域
      ，一個基礎區域17以及一個傾斜區域18，該傾斜區域18
      係軸向偏移，並從該基礎區域，以一個向前軸流方向以及
      軸周圍地由該輪轂下面延伸。‧‧‧每個葉片的基礎區域
      係包括有一個一般三角形部分，該三角形之斜邊14係遠離
      該輪轂3 地向下傾斜，以便該三角形之斜邊14能更進一步
      遠離該葉輪2 中心軸21的頂端」。據上可知，系爭專利申
      請專利範圍第1 項之標的為「一種前傾式電腦軸流式風扇
      之結構」，因此，系爭專利該申請專利範圍第1 項所載「
      當風扇轉動時，藉此可使風集中吹至散熱座較熱的中央處
      ，因中央部位係為最高溫之處，再藉由散熱片將風導出，
      以達到較佳的散熱效果」之技術內容，僅為功能性敘述，
      非系爭專利標的之結構。且系爭專利該申請專利範圍第1
      項之技術特徵應僅在於：「該風扇之扇葉為軸心向外，向
      下傾斜一角度之設計」。
    4.將證據2之第4圖與系爭專利第3圖之圖式比較可知，證據2
      之「葉片10的結構設計」即相當於系爭專利之「扇葉41為
      軸心向外，向下傾斜一角度之設計」，且證據2 亦可將該
      「葉片10的結構設計」轉用於系爭專利之「散熱座結構上
      」，並可以達成相同之功效，故系爭專利乃係其所屬技術
      領域中具有通常知識者，運用證據2 已公開之既有技術所
      能輕易完成，且未能增進功效，當不具進步性。
    5.證據2可證明系爭專利申請專利範圍第1項之技術特徵，為
      其所屬技術領域中具有通常知識者依申請前之先前技術顯
      能輕易完成，係不具進步性，原告主張系爭專利結構設計
      與證據2不同，顯非事實。
    理  由
甲、程序方面：
    原告經合法通知，無正當理由而未於言詞辯論期日到場，核
    無行政訴訟法第218條準用民事訴訟法第386條各款所列情形
    ，爰依被告聲請由其一造辯論而為判決。
乙、實體方面：
一、按凡對物品之形狀、構造或裝置之創作或改良，而可供產業
    上利用者，得依法申請取得新型專利，固為系爭專利核准時
    專利法第97條暨第98條第1 項前段所明定。惟其新型如「係
    運用申請前既有之技術或知識，而為熟習該項技術者所能輕
    易完成且未能增進功效時」，仍不得依法申請取得新型專利
    ，復為同法第98條第2 項所明定。
二、經查，參加人所提舉發證據1 為西元2001年3 月6 日公開之
    日本特開0000-00000號專利案及其部分圖式暨圖式符號之中
    譯本，證據2 為西元1993年2 月23日公告之美國第0000000
    號專利案及其部分中譯本。證據1 雖揭示有輪轂51的旋轉葉
    片55係為軸心向外，惟其葉片向下傾斜之部分僅在葉片尾端
    （證據1 之圖4 ），並非如系爭專利之扇葉整體傾斜，且亦
    無揭露散熱座之部分，因此證據1 無法證明系爭專利不具新
    穎性；又證據1 之葉片55之傾斜角度並不如系爭專利明顯，
    故證據1 亦無法證明系爭專利不具進步性。證據2 之專利說
    明書第3 欄第33行至第52行並配合第4 圖，可知證據2 之扇
    葉10的結構設計即相當於系爭專利之扇葉41為軸心向外、向
    下傾斜一角度之設計，雖其並無揭露系爭專利之散熱座部分
    ，無法證明系爭專利不具新穎性。惟證據2 之專利說明書內
    文第3 欄第33行至第52行：「FIG.4 shows a cross section
     of the impeller 2 of FIG.2.The bottom edge 12 of
    each impeller blade 10 is curved to conform with the
    shape of the curved bottom surface 56 of the conduit
    51‧‧‧，so that the bottom of this hypotenuse 14
    is further away from the central axis 21 of impeller
    2 than the top. 」（其中譯文略為，第4 圖係顯示第2 圖
    之葉輪2 的1 個橫剖面圖，每個葉輪葉片10的底部邊緣12係
    成形彎曲並與那輸送管道51之底部表面56的彎曲一致，葉輪
    葉片10之外面邊緣13係依循第2 圖中顯示該殼體5 的外壁之
    內部面57，葉片10可能被考慮為有2 個不同區域，1 個基礎
    區域17以及1 個傾斜區域18，該傾斜區域18係軸向偏移，並
    從該基礎區域，以1 個向前軸流方向以及軸周圍地由該輪轂
    下面延伸。‧‧‧每個葉片的基礎區域係包括有1 個一般三
    角形部分，該三角形之斜邊14係遠離該輪轂3 地向下傾斜，
    以便該三角形之斜邊14能更進一步遠離該葉輪2 中心軸21的
    頂端。）並配合證據2 之第4 圖與系爭專利第3 圖之圖式比
    較，可知證據2 之扇葉10的結構設計即相當於系爭專利之扇
    葉41為軸心向外、向下傾斜一角度之設計。又系爭專利申請
    專利範圍為：「一種前傾式電腦軸流式風扇之結構，該風扇
    之扇葉為軸心向外、向下傾斜一角度之設計，當風扇轉動時
    ，藉此可使風集中吹至散熱座較熱的中央處，因中央部位係
    為最高溫之處，再藉由散熱片將風導出，以達到較佳的散熱
    效果。」其重點在於風扇之構造，系爭專利之風扇構造特徵
    既已揭露於證據2 中，證據2 自亦可轉用於系爭專利之散熱
    座結構上，且可達成相同之功效，故系爭專利為所屬風扇領
    域中具有通常知識者運用證據2 已公開之既有技術所能輕易
    完成者，且無功效之增進，自不具進步性。原告所訴系爭專
    利具進步性等云，核不足採。
三、至於原告指稱依證據2之專利說明書第2欄第42行及圖1、2可
    知，證據2 之扇葉10本身並不具特殊功能，且其形狀亦非針
    對某一特殊需求及功效而作之設計，據以主張系爭專利具進
    步性云云。按單從上述證據2 之專利說明書第2 欄第42行所
    載內容觀之，其僅說明證據2 之圖1 顯示風扇的數個主要構
    件係依據現今之發明，即便配合證據2 之圖1 、2 圖式觀之
    ，亦無法導出原告所稱證據2 之扇葉10本身非針對某一特殊
    需求及功效而作之設計，原告所述，容有誤解，自非可採。
四、綜上所述，被告認系爭專利有違其核准時專利法第98條第2
    項之規定，而為舉發成立，應撤銷專利權之處分，核無違誤
    。訴願決定予以維持，亦無不合。原告仍執前詞，訴請撤銷
    訴願決定及原處分，並命被告另為適法處分，為無理由，應
    予駁回。
據上論結，本件原告之訴為無理由，爰依行政訴訟法第218 條、
第98條第1 項前段，民事訴訟法第385 條第1 項前段，判決如主
文。
中    華    民    國    96     年    10     月   11   日
                        第四庭審判長法  官 陳國成
                                    法  官 李玉卿
                                   法  官 陳忠行
上為正本係照原本作成。
如不服本判決，應於送達後20日內，向本院提出上訴狀並表明上
訴理由，如於本判決宣示後送達前提起上訴者，應於判決送達後
20日內補提上訴理由書（須按他造人數附繕本）。
中　　華　　民　　國　　96　　 年　　10　 　月   11   日
 　　  　　　　　　　    　         書記官  陳又慈
